臺灣高等法院民事判決
111年度上字第113號
上  訴  人  祭祀公業法人宜蘭縣游樂山

法定代理人  游宸翔  
訴訟代理人  林國漳律師
被  上訴人  林韋志  
訴訟代理人  林志嵩律師
被  上訴人  林志芳  
訴訟代理人  林李阿春
複  代理人  林志嵩律師
上列當事人間租佃爭議事件，上訴人對於中華民國110年12月21
日臺灣宜蘭地方法院110年度訴字第428號第一審判決提起上訴，
本院於111年11月8日言詞辯論終結，判決如下：
    主      文
上訴駁回。
第二審訴訟費用由上訴人負擔。
    事實及理由
一、上訴人主張：兩造前就伊所有坐落宜蘭縣○○市○村段000地號
    土地其中面積4888.91平方公尺（下稱系爭土地）成立耕地
    租佃，約定以稻谷為正產物，租額1714台斤（租約字號：宜
    東村字第107號，下稱系爭租約）。詎被上訴人在系爭土地
    上種植地瓜葉、香蕉、木瓜、芋頭、柚子、酪梨及樹木，並
    違法填土、開挖水池、興建小鐵皮屋、設置變電箱及堆積雜
    物，變更系爭土地之用途而不自任耕作，依耕地三七五減租
    條例（下稱減租條例）第16條第2項規定，系爭租約為無效
    。縱認有效，被上訴人非因不可抗力繼續1年以上不為正產
    物稻谷之耕作，並曾停止耕作，伊已於民國110年12月9日依
    減租條例第17條第1項第4款規定，終止租約（下稱系爭終止
    ）。系爭租約因無效或終止而不存在，被上訴人竟予否認，
    仍無權占有系爭土地如附圖所示編號A至H部分（面積合計47
    94.41平方公尺，下稱系爭土地甲部分），自應返還系爭土
    地甲部分予伊等情。爰依系爭租約之法律關係，求為確認該
    租賃關係不存在，並依民法第767條第1項前段規定，請求被
    上訴人返還系爭土地甲部分（原審判決上訴人敗訴，上訴人
    不服，提起上訴，其於原審請求逾前述部分，業經減縮上訴
    聲明，非本院審理範圍）。並上訴聲明：㈠原判決關於駁回
    上訴人後開第㈡、㈢之訴部分廢棄。㈡確認系爭租約之租賃關
    係不存在。㈢被上訴人應將系爭土地甲部分返還予伊。
二、被上訴人則以：伊未種植正產物改種其他作物；為維護地力
    辦理休耕，並在休耕期間種植田菁等綠肥作物，不屬於不自
    任耕作或繼續1年以上不為耕作之情形。又伊為利用降雨自
    然形成之水窪內雨水澆種果菜，在系爭土地上堆置木塊；為
    種植百香果，在系爭土地上搭設棚架及在棚內置放農具、肥
    料等農用物品；為防止雜草生長，在系爭土地上鋪設塑膠布
    ，均屬農耕方式，並非不自任耕作。系爭土地上之變電箱，
    乃電力公司所設置，非伊得逕予移除；系爭土地上之路樹，
    非伊種植，伊不因此而不自任耕作或繼續1年以上不為耕作
    等語置辯。並答辯聲明：上訴駁回。
三、兩造不爭執事項（見本院卷第214頁）：
  ㈠兩造前曾簽訂系爭租約，就上訴人所有系爭土地成立耕地租
    佃，約定正產物種類為「稻谷」，租率千分之375，實物名
    量1714台斤，原租賃期間自104年1月1日起至109年12月31日
    止，嗣經宜蘭市公所依減租條例第20條規定，於110年4月19
    日核定續訂租約6年，租期期間自110年1月1日起至115年12
    月31日止（見宜蘭市調解筆錄卷〈下稱宜市調解卷〉附件一）
    。
  ㈡上訴人因系爭租約於110年5月21日向宜蘭市公所申請調解，
    主張被上訴人未自任耕作，系爭租約因而無效（見宜蘭縣宜
    蘭市110年第2次租佃調解筆錄卷調解程序筆錄卷〈下稱宜縣
    調處卷〉第5頁）。
  ㈢上訴人於110年12月8日以「被上訴人在系爭土地，種植地瓜
    葉、香蕉、木瓜、芋頭、柚子、酪梨等，有非因不可抗力繼
    續1年不為耕作之情形」為由，依減租條例第17條第1項第4
    款規定，向被上訴人為終止系爭租約之意思表示，該意思表
    示已於110年12月9日達到被上訴人（見原審卷第135頁，即
    系爭終止）。
  ㈣被上訴人就系爭土地甲部分之使用現況，如本院卷第141、 1
    43頁土地複丈成果圖所示。　
四、上訴人主張系爭租約無效，縱認有效，亦經伊終止，被上訴
    人應返還無權占有之系爭土地甲部分云云，被上訴人予以否
    認，並以前揭情詞置辯。茲就兩造爭執，析述判斷如下：
　㈠系爭租約是否存在？
  ⒈被上訴人於系爭租約成立後，是否在系爭土地上自任耕作？
    系爭租約是否依減租條例第16條第2項規定無效？
　  ⑴按減租條例第16條所謂不自任耕作，係指承租人將耕地供
      非耕作之用或轉租或借與他人使用而言。又按35年4月29
      日修正前土地法第177條規定，地租，不得超過耕地正產
      物收穫總額375‰，約定地租超過375‰者，應減為375‰，不
      及375‰者依其約定，乃以正產物為計算及限制租金上限之
      標準。耕地租佃約定之正產物，僅係參照前揭規定，約定
      計算租金之標準，非謂承租人僅能種植生產正產物之水稻
      ，不能種植其他農作物。
　  ⑵本件依上訴人申請調解時提出之系爭土地照片（見宜市調
      解卷附件三），可知系爭土地甫有人為耕作之痕跡，參酌
      宜蘭縣宜蘭市農會於110、109年均向被上訴人收購因系爭
      租約所生產之稻穀，有收購公糧稻穀聯單及農戶基本耕作
      清冊在卷可考（見原審卷第113、115、117、119頁），可
      認被上訴人在系爭土地自任耕作而種值水稻。
　  ⑶依原審勘驗系爭土地之結果，被上訴人在系爭土地種植水
      稻、地瓜葉、香蕉、木瓜、芋頭、柚子、酪梨面積依序為
      4563.97、67.44、13.2、57.8、10.48、38.22、0.61平方
      公尺，有勘驗筆錄、照片及複丈成果圖在卷可查（見原審
      卷第27至31、39至59、147頁），雖堪認被上訴人除在系
      爭土地上種植用於生產正產物之水稻外，另亦種植蔬菜、
      水果等作物。惟系爭租約所載正產物僅係計算租金之標準
      ，非謂承租人不得種植生產正產物即稻穀以外之其他作物
      ，已詳如前述。則上訴人以被上訴人種植正產物外之作物
      為由，主張被上訴人不自任耕作云云，自非可採。
　  ⑷依本院至現場勘驗之結果，雖可知系爭土地上另有非經濟
      作物樹木之生長，並有電箱之設置，此有勘驗程序筆錄、
      照片及複丈成果圖在卷可考（見本院卷第107至117、129
      至137、141至143頁）。然對照前揭複丈成果圖與照片，
      並細觀宜縣調處卷內簡報所附照片、上訴人起訴時提出之
      照片及空照圖等（見原審卷第85、87頁、本院卷第57至59
      頁），可知上開非經濟作物之樹木生長在系爭土地毗鄰道
      路處而區隔耕地與道路，足以發揮保護系爭土地、耕作者
      及作物之效用。被上訴人承租系爭土地從事農耕而未將該
      等樹木移除而容認其生長，顯不能認定其不自任耕作；系
      爭土地上所設置之電箱（位置如附圖），係台灣電力股份
      有限公司之輸電、配電、通信等線路及其附屬設備，依電
      業法第51條本文：「電業於必要時，得在地下、水底、私
      有林地或他人房屋上之空間，或無建築物之土地上設置線
      路。」之規定，系爭土地所有人或占有人依法應容忍電箱
      之公共設施設置。準此，自不能因前揭電箱之設置及被上
      訴人未申請遷移，即謂其將耕地供非耕作之用或轉租或借
      與他人使用而不自任耕作，亦不能據以認定系爭租約有減
      租條例第16條所定之無效事由。
　  ⑸上訴人另主張：被上訴人在系爭土地上違法填土、開挖水
      池、興建小鐵皮屋及堆積雜物，已變更用途而不自任耕作
      云云，並提出照片為證（見宜市調解卷附件三、原審卷第
      79至83頁）。然細觀前揭照片，雖可知系爭土地上曾存有
      水池，水池上並堆置木板；設置有棚架等工作物，棚內並
      放置雜物；鋪設塑膠布等情，但尚不能認定被上訴人有違
      法填土，亦不能認定設置之棚架材質為鐵皮且築有四壁及
      屋頂而成為小鐵皮屋之事實，上訴人主張：被上訴人違法
      填土及興建小鐵皮屋云云，不能遽以採信。又觀察上開各
      項工作物分布之位置及形態，乃與香蕉、芋頭、地瓜葉等
      作物相互交錯，其中水池可以儲水用於澆灌作物，其上堆
      置木板則方便踩踏取水；棚架可供藤蔓作物依附，俾利果
      實生長及採收，棚內復可放置鋤頭、鐮刀、釘耙、農藥等
      農具；塑膠布之鋪設，則有防止雜草生長及保護農作物抗
      寒等效果，亦屬農耕方式之一，均與系爭土地之耕作有關
      ，不能因此認定被上訴人將耕地供非耕作之用，或將系爭
      土地轉租或借與他人使用而不自任耕作。
　  ⑹據上，本件被上訴人尚無上訴人所指不自任耕作之情形。
      上訴人主張系爭租約因被上訴人不自任耕作，依減租條例
      第16條第2項規定，應為無效云云，核非有據。　　　　
　2.系爭終止是否發生終止系爭租約之效力？
　  ⑴按減租條例第17條第1項第4款所稱不為耕作，係指承租人
      主觀上有放棄耕作權之意，且客觀上消極不耕作承租之土
      地，任其荒蕪而言（最高法院110年度台上字第1571號判
      決意旨參照）。倘承租人僅係為配合農業政策及維護地力
      而為休耕，其主觀上並無放棄耕作權之意，即與該款所稱
      繼續1年不為耕作之規定有間，於此情形，自不涵攝在內
      而無該款規定之適用（最高法院97年度台上字第254號判
      決意旨參照）。
　  ⑵本件依上訴人之主張，被上訴人仍在系爭土地上種植地瓜
      葉、香蕉、木瓜、芋頭、柚子、酪梨等作物，已足見被上
      訴人客觀上並無消極不耕作系爭土地任其荒蕪之情事，亦
      可見被上訴人主觀上尚無放棄耕作權之意。再觀諸上訴人
      申請調解時提出之系爭土地照片（見宜市調解卷附件三）
      ，可知拍攝斯時，系爭土地甫有人為耕作之痕跡，且插有
      秧苗，再參酌宜蘭縣宜蘭市農會於110、109年均向被上訴
      人收購因系爭租約所生產之稻穀，有收購公糧稻穀聯單及
      農戶基本耕作清冊在卷可考（見原審卷第113、115、117
      、119），更難認被上訴人就系爭土地有繼續1年以上不為
      耕作之情事。至於被上訴人於110年2月22日就系爭土地向
      主管機關申報休耕（見原審卷第121、123頁農民種稻及耕
      作措施申報書），屬為維護地利之措施，目的更在永續經
      營農耕事業，要難指為繼續1年以上不為耕作。
　  ⑶觀諸附圖，被上訴人在系爭土地種植水稻面積達4563.97平
      方公尺，種植地瓜葉、香蕉、木瓜、芋頭、柚子、酪梨面
      積則依序為67.44、13.2、57.8、10.48、38.22、0.61平
      方公尺，亦如前述，更堪認被上訴人持續耕作系爭土地，
      並無上訴人所指繼續1年以上不為耕作之情形。
　  ⑷據上，被上訴人並無上訴人所指繼續1年以上不為耕作之情
      形，上訴人錯指被上訴人不為耕作，而於110年12月8日為
      系爭終止，自不生合法終止系爭租約之效力。　
  ㈡兩造前曾簽訂系爭租約，原租賃期間自104年1月1日起至109
    年12月31日止，嗣經宜蘭市公所依減租條例第20條規定，於
    110年4月19日核定續訂租約6年，租賃期間自110年1月1日起
    至115年12月31日止，為兩造所不爭執（見兩造不爭執事項㈠
    ）。而被上訴人無不自任耕作之情形，系爭租約並非無效，
    上訴人所為系爭終止，亦不生合法終止之效力，既如前述。
    則系爭租約自非不存在，被上訴人依系爭租約占有系爭土地
    甲部分，即非無權占有。上訴人主張：被上訴人無權占有系
    爭土地甲部分云云，依民法第767條第1項前段規定，請求被
    上訴人返還系爭土地甲部分，自非有據。   
五、綜上所述，上訴人就系爭租約之法律關係，求為確認其租賃
    關係不存在，另依民法第767條第1項前段規定，請求被上訴
    人返還系爭土地甲部分，均非屬正當，不應准許。從而，原
    審就此所為上訴人敗訴之判決，並無不合。上訴論旨指摘原
    判決此部分不當，求予廢棄改判，為無理由，應駁回其上訴
    。
六、本件事證已臻明確，兩造其餘之攻擊或防禦方法及所用之證
    據，經本院斟酌後，認為均不足以影響本判決之結果，爰不
    逐一論列，附此敘明。
七、據上論結，本件上訴為無理由。依民事訴訟法第449條第1項
    、第78條，判決如主文。
中　　華　　民　　國　　111 　年　　11　　月　　15　　日
                  民事第十四庭  
                        審判長法  官  周群翔
                              法  官  黃珮禎
                              法  官  周珮琦
正本係照原本作成。
如不服本判決，應於收受送達後20日內向本院提出上訴書狀，其
未表明上訴理由者，應於提出上訴後20日內向本院補提理由書狀
（均須按他造當事人之人數附繕本）上訴時應提出委任律師或具
有律師資格之人之委任狀；委任有律師資格者，另應附具律師資
格證書及釋明委任人與受任人有民事訴訟法第466 條之1第1項但
書或第2項所定關係之釋明文書影本。
中　　華　　民　　國　　111 　年　　11　　月　　15　　日
　　　　　　　　　　　　    　書記官  林初枝